臺灣彰化地方法院民事判決　九十二年度訴字第九三八號
　　原　　　告　　庚○○
　　訴訟代理人　　林見軍律師
　　送達代收人　　戊○○
　　被　　　告　　辛○○
　　訴訟代理人　　林世祿律師
　　複　代理人　　乙○○　　　.
右當事人間請求請求移轉所有權登記事件，本院於民國九十三年四月二十一日言詞辯
論終結，判決如左：
    主      文
被告應將附表一所示之不動產所有權移轉登記予原告。
訴訟費用由被告負擔。
    事      實
甲、原告方面：
一、聲明：求為判決
（一）先位聲明：如主文所示。
（二）備位聲明：被告應給付原告新台幣（下同）五百萬元，並願供擔保請准宣告假
      執行。
二、陳述：
（一）先位之訴之部分：
    (1)緣原告庚○○前於民國九十二年七月九日，曾與被告辛○○、訴外人陳惠美就
      附表二所示之不動產簽訂買賣契約書，當時雙方議定買賣不動產之總價為三千
      二百六十三萬二百九十六元整，簽約同時原告更即提出六百二十六萬元為買賣
      訂金並交付被告辛○○、訴外人陳惠美親收，另更約定買賣登記履行期日約定
      自即日起雙方會同委任代書辦理。原告依約履行，然九十二年八月十三日被告
      辛○○、訴外人陳惠美等二人竟忽然片面來函告以系爭買賣中之旱地部分容有
      給付不能之情，是全部契約應屬無效，並要原告領回定金云云，惟旱地之承購
      資格目前法令並無任何限制，且當時雙方為期順利過戶，契約第八條並明定旱
      地所有權人應負責農業使用證明書之核准發給，故被告辛○○來函所言云云，
      自屬故意違約之舉。原告從旁了解，原告辛○○、訴外人陳惠美等二人所以故
      意不予履約乃涉一地二賣，純屬貪圖他人較高之價金所致，被告辛○○所言系
      爭契約應屬無效云云，係片面之詞且於法未合，原告乃特再於九十二年九月十
      五日寄發律師函促其履行契約應盡之義務，然被告置之不理，故提起本訴請履
      約過戶。
（二）備位之訴之部分：
    (1)一地二賣於法律上而言，各該買賣均屬有效之法律行為，惟若此間上開訴訟過
      程被告辛○○特意將系爭不動產過戶給另一買受人，此際前開請求移轉所有之
      訴，恐真將陷於給付不能，且或在此一訴訟過程中原告為免損害持續擴大亦恐
      不得不思以解約方式處理，屆時依雙方所訂契約第十條：本契約條項因可歸責
      於乙方即債務人辛○○、陳惠美之事由，致不能履行時，乙方得提出已收款悉
      數交還甲方收回外，另應提出已收款同額之款項賠償甲方，作為違約所受損害
      賠償金之全部，被告辛○○、訴外人陳惠美自應共同擔負履行返還所收款項及
      賠償同額違約金共一千二百餘萬元之之責任，被告辛○○、訴外人陳惠美當應
      各自負擔給付上開二分之一金額即六百萬元之違約賠償之責。為此特予提出備
      位之訴，請求被告辛○○給付如備位聲明所示應擔負之違約金。
（三）對被告抗辯之陳述：
    (1)民法第二百四十六條所稱「給付不能」，依照立法理由之說明，限於客觀、自
      始不能給付者，始足當之。若係主觀不能、嗣後不能，或暫時不能者，均非本
      條項所稱之不能給付情形，其契約當仍屬有效。此乃因依照當事人契約自治及
      自由原則，法律原則上均應尊重當事人所意定之契約效力，故於給付不能者，
      除非給付之標的為客觀、自始不能者，為避免無謂爭議，法律例外特別明文其
      法律效果無效外，其餘情形，或可歸責於當事人之一方，或不能之情嗣後可資
      除去者，自無使契約失其效力之必要。
    (2)農業發展條例第三十一條固規定，耕地之使用，應符合區域計畫法或都市計畫
      法土地分區管制之相關法令定，始得辦理所有權移轉登記。然此規定之立法意
      旨在於防止土地投機，以落實農地農用之政策，乃賦予地政機關審查之權限。
      是如未符合土地使用分區者，雖當下無法立刻辦理所有權移轉登記，然此究與
      民事上契約之標的是否自始客觀不能而無效，要屬二事，蓋任何人僅需復將農
      地實際供作農業使用，並獲得農業使用證明書而辦理農地所有權移轉登記，即
      可達到上述立法目的之公益考量，此與任何人在客觀情形下，均無可能履行契
      約標的之自始、客觀不能給付之情形顯屬不同。申言之，系爭買賣契約中出賣
      人陳惠美名下之農地，目前之所以無法取得農作證明，辦理移轉登記，乃因其
      將該農地供為通路之用，故此之給付不能顯屬個人之主觀給付不能，並非上開
      所言客觀、自始給付不能之列。亦即該農地只需恢復農作，即可取得農作證明
      進而辦理所權移轉登記，核此若再觀乎被告所提出彰化縣北斗鎮公所於九十二
      年八月十一日出具北鎮農字第０九二０００八八五六號函明載：「台端申請座
      落本鎮○○鎮○○段五八六之一號農業用地作農業使用證明乙案，因用地經現
      場會勘有非農業使用之建物等，且並未檢附合法證明資料，依法歉難辦理核發
      ，請改善或檢附證明文件後再行申辦，請查照」，益發足徵該農地絕非上開所
      言客觀、自始給付不能之範疇。是以本件自無民法第二百四十六條之適用。
    (3)退步而論，系爭買賣契約就該農地部份，縱有民法第二百四十六條所規定不能
      給付之其形，但同條但書亦規定：「其不能情形可以除去，而當事人訂約時並
      預期其不能情形可以除去後給付者，其契約仍為有效。」。查當時雙方針對該
      筆農地部份已然明白移轉登記時之前提要件，故訂立契約之際乃特別於第八條
      後段以手寫加註：「賣方負責農業使用證明書之核准發給」此約定，以資課予
      出賣人需先恢復農作，取得農作證明，再為將來移轉農地所有權之義務履行。
      是承上但書規定而論，本件農地買賣亦絕屬有效，自被告所言無效之情，自無
      民法第一百十一條之適用，彰彰明甚。
    (4)再退步暫以農地部份之買賣係屬無效，然本件買賣契約標的物除該農地外，尚
      包含本案之廠房建物及建地，客觀上各自獨立而屬不同之標的物；且當時就建
      地及旱地之價格亦分別約定：「建地每坪三萬三千七百五十元。旱地每坪二萬
      元。」；更何況，當時原告主要之目的乃在取得廠房建物及建地，以為將來營
      業場所之用，至於面積狹小之農地則是被告併予提出之附帶要求，或可以為將
      來對外通行之用。故該合約除給付內容係屬可分外，客觀上更是彼此獨立，互
      不影響。因之，依民法第一百十一條但書之規定：「法律行為之一部無效者，
      全部皆為無效。但除去該部分亦可成立者，其他部分，仍為有效」，本件系爭
      買賣合約殊無全部皆為無效之理。至於被告另提他案判決以供審酌乙節，因其
      所述情形與本件不同，自不可援引適用，且本於獨立審判原則，該判決亦無拘
      束力。
三、證據：提出買賣契約書影本一件、被告之存證信函影本一件、土地登記簿謄本一
    件、建物登記簿謄本二件、照片十幀等為證，並聲請訊問證人甲○○、己○○、
    丁○○。
乙、被告方面：
一、聲明：求為判決駁回原告之訴及其假執行之宣告。
二、陳述：
（一）早期農地過戶而檢附自耕能力證明，又自耕能力證明需要符合農業使用才能核
      發，且當時若不能檢附即認為「自始客觀給付不能」，因而契約無效。今農地
      移轉依農業發展條例第卅三十一條：「耕地之使用應符合區域計畫法相關　法
      令規定始得辦理所有權移轉登記」，即與昔日規定相同，故需檢附農業用地作
      農業使用證明，而本案契約中之農地因上有非農業使用之建物，依　鈞院囑託
      之測量結果可知占用五八六之一地號之建物超過農舍補照之比例，無法取得上
      述證明，即無法移轉，故農地部份屬自始客觀給付不能，因此契約無效。本案
      契約之買賣標的乃北斗鎮○○段五八六之一及五八六之二地號土地及其上之全
      部廠房，並非只是乙筆土地之買賣，且被告與訴外人陳惠美為夫妻，故必需全
      部出售，被告夫妻才願意出售，否則留下旱地及其上之廠房將無法使用，而建
      地上之廠房也將無法依其原建築之出口進出，原告亦不否認買賣是土地及廠房
      ，而廠房也占用農地部分，故本案買賣乃農地、建地、廠房等一起買賣，才有
      整體之價值，更何況留下一小筆北地及廠房將使價值大大降低，故應有民法第
      一百十一條之適用，本件契約因法律行為之一部無效者，全部皆為無效。又
（二）簽約後並非可歸責被告，實因土地上之建物已合法出租予第三人，故承租人若
      不配合拆除旱地上之建物，並恢復農耕，則根本無法取得農業使用證明，有其
      他案例因賣方有建物及另有承租人等之建物，故無法取得自耕能力證明，以致
      契約無效，被告在瞭解上述規定後，即以存證信函告知之，因此並非故意爽約
      。至於第三人承租一節，查原始租約乃九十年二月八日至九十三年二月七日，
      但因九十二年二月間承租人要增建廠房，故要求先續約再增建，因此才有九十
      三年二月八日至九十八年二月七日之租約。又查本案移轉登記日依契約第四條
      乃「立約日起」，且於九十二年八月十日領增值稅單，故九十二年八月十日即
      可送件登記，而最原始租約亦是九十三年二月才屆期，故九十二年七、八月間
      根本不可能登記，因此縱然九十三年二月可拆除，但也無法補救，「起死為生
      」，即已無效不可能再生效力，而第三人承租之租約於九十三年二月到期及九
      十八年二月到期並無不同，故根本毋庸造假以證明契約無效，若要造假，也不
      需偽造兩本，更何況承租人也未必要配合。
（三）又本案並不符先備位之訴之要件，因為兩個聲明並非互斥，故異議之。又契約
      已無效，故原告本於契約請求即無理由。更何況簽約日並非收受六百廿六萬元
      ，當時只收五百萬元，另外一百二十六萬元乃八十年五月三十一日買賣路地之
      價款，故原告計算損害賠償不能一併計算之，因路地現仍供原告通行之，並未
      不履行。且若有損害賠償責任，也不能以已收價金額計算之，因為被告在訂約
      後，知道法令問題時約一個月即主動告知，因此損害額以六百多萬元計算太高
      ，故請依民法第二百五十二條裁減之。
（四）證人甲○○所稱：有提到要整地拆除農地地上物，一個月至四十日之拆除時間
      ，東西可放原告處，租約時間，尤其是租金由被告收到九十三年二月十日為分
      界點等語均為不實在，依九十二年執全字第一一三三號卷內丙○○稱：「木造
      會客室是我建造的」，且有租約存在，故試問被告如何拆除呢？承租人會同意
      拆除嗎？更何況被告也有建地在農地旁，即可存放物品，何必寄放原告處呢？
      最荒唐的是契約第十一條即表明「殘款付清日起，租金改由買方收受」，故根
      本非以九十三年二月十日為分界點，更何況租約乃以二月七日為終止日，並非
      十日，故上述證人所述不實在。又證人己○○乃原告哥哥，立場即會偏袒，因
      此其稱賣方要拆建物，且一個月要拆除，九十三年二月十日租約到期，且稱以
      登記為租金收取之分界云云，也均不實在，理由同前，因為根本是以殘款付清
      日為分界點，且與甲○○均稱二月十日租約到期，即足證二人串證。另證人丁○○代書證述：要拆屋，種植，物品寄原告處，一個月拆除期，租約至九十三
      年二月一日，租金以過戶為分界點云云，均不實在，理由同前外，契約第十一
      條更可證實所述不實，且契約第三條明文「殘款於過戶完成登記完畢三日內付
      清」，故過戶完成未必殘款付清，且由此點（即付租金予何人）與己○○相同
      ，即足證二人串證，證詞不實在。又陳代書有辦過重新申請可辦出農業使用證
      明書之說法與本案不同，因本案不同，因本案有牽涉到第三人，即與鈞院八十
      五年訴字第一○七五號事件相同，而自耕能力證明書也可重新申請，但重點絕
      非在是否可重新申請而是在農業使用證明能不能取得。倘若如證人陳代書所述
      「因為雙方交情深厚，根本沒有去想到農地審核不過的情形，故更不可能去提
      到要拆除及回復農用等問題，且若有提到整地，則代書更會於契約內註明，即
      如前述鈞院八十五年訴字第一○七五號事件之買賣契約更明白提到整地問題，
      且若有提到租約期限，代書也會明白寫明，豈有不寫之理呢？故上述證人所述
      不實。尤其政府「增植稅」優惠一半政策只到九十二年底，被告根本不可能同
      意至九十三年二月才過戶，且當初雙方根本不知農地不能過戶，否則被告何必
      發存證信函告知呢？因此本案自始即是無法取得農業使用證明。
三、證據：提出身分證影本二件、判決二件、彰化縣北斗鎮公所函二件、土地登記簿
    謄本影本一件、存證信函影本一件、不動產買賣契約書影本一件、照片三幀、租
    約影本二件為證，並聲請訊問證人丙○○，以及履勘現場，調閱本院九十二年執
    全字第一一三三號假扣押事件卷宗。
丙、法院方面：
    本院依聲請訊問證人甲○○、己○○、丁○○，且勘驗現場，併囑託彰化縣北斗
    地政事務所人員至現場測量，復向彰化縣北斗鎮公所函調系爭土地申請農地農用
    案會勘紀錄及審查表，調閱本院九十二年度執全字第六一一三三號假扣押卷宗。
    理      由
一、本件原告起訴主張其於九十二年七月九日與被告辛○○、訴外人陳惠美就附表二
    所示不動產簽訂買賣契約書，總價為三千二百六十三萬二百九十六元之事實，為
    被告所不爭執，且有買賣契約書在卷可稽，自堪信為真實。
二、原告復主張依據上開協議，被告應將附表一所示之不動產所有權移轉登記予原告
    被告辛○○竟來函表示系爭買賣中之旱地部分給付不能，顯屬故意違約之舉等語
    ，則為被告所否認，辯稱：系爭契約中，有建物占用五八六之一地號土地上超過
    農舍補照之比例，無法取得農業用地作農業使用證明，該農地部份屬自始客觀給
    付不能而無效，而本件契約之買賣標的係附表二所示不動產全部，被告與訴外人
    陳惠美為夫妻，必需全部出售一起買賣，才有整體之價值，有民法第一百十一條
    之適用，故本件契約因法律行為之一部無效者，全部皆為無效等語。經查：本件
    原告依據前開契約請求被告移轉附表一所示之不動產等語，有前揭買賣契約書、
    建物登記簿謄本、土地登記簿謄本可憑，自屬有據，應予准許。被告雖辯稱有建
    物占用五八六之一地號土地，無法取得農業用地作農業使用證明，丙○○於鈞院
    九十二年執全字第一一三三號卷內稱：「木造會客室是我建造的」，且有租約存
    在，被告如何拆除，該農地部份屬自始客觀給付不能而無效，依民法第一百十一
    條本件契約因法律行為之一部無效者，全部皆為無效等語。按農業發展條例第三
    十一條規定：「耕地之使用，應符合區域計畫法或都市計畫法土地使用分區管制
    之相關法令規定，始得辦理所有權移轉登記。」，故辦理所有權移轉登記者，經
    依『農業用地作農業使用認定及核發證明辦法』取得農業用地作農業使用證明，
    即證明該耕地係符合區域計畫法或都市計畫法之土地使用管制規定，方可持憑辦
    理耕地所有權移轉登記。倘請求移轉登記之人未取得農業用地作農業使用證明而
    竟請求移轉私有農地，即係以不能之給付為契約標的，其契約應屬無效，但其不
    能情形可以除去，而當事人訂約時並預期於不能之情形除去後為給付者，其契約
    仍為有效。民法第二百四十六條第一項定有明文。本件系爭契約係於九十二年七
    月九日簽立，有買賣契約書可稽，農地部分自應受上開農業發展條例第三十一條
    規定之拘束。雖然坐落彰化縣北斗鎮○○段第五八六之一地號農地無法取得農業
    用地作農業使用證明，然系爭買賣契約第八條後段已註明：「賣方負責農業使用
    證明書之核准發給」，足見買賣雙方已就該農地如何取得農業用地作農業使用證
    明一節已有所約定，而本院就證人隔離訊問結果，證人即介紹人甲○○證述略以
    ：必須要回復成農業使用，大約在一個月到四十天左右回復成農用等語，證人即
    原告之兄己○○亦證述：有約定賣方要將建物拆除然後申請農地農用證明，拆除
    時間約一個月等語，以及證人即草擬契約之代書丁○○亦證述略稱：雙方有說要
    把不合法建物拆除回復農用，拆除時間約一個月，當時就是設定一個月時間來作
    拆除、填土、種植作物的工作，這樣才有辦法取得農地農用證明等語，證述之內
    容均核相符合，堪認買賣雙方已約定出賣人須就農地部分拆除地上物回復農作，
    取得農作證明後再移轉農地所有權，堪認農地部分不能取得農業用地作農業使用
    證明之情形可以除去，且買賣雙方已預期於不能之情形除去後而為給付，縱使被
    告及訴外人陳惠美復將系爭土地出租予第三人丙○○，然此情形並非不能除去，
    睽諸前揭法文，其契約仍為有效。故被告上開所辯，尚無可採。
三、從而，原告依據買賣契約之法律關係，請求被告應將附表一所示之不動產，移轉
    登記予原告，為有理由，應予准許，爰判決如主文所示。又本院已依原告先位之
    訴而為原告勝訴之裁判，自毋庸再依原告備位之訴而為審酌，附此敘明。
四、本件判決之基礎已臻明確，兩造其餘攻擊防禦方法及舉證，於判決之結果無影響
    ，毋庸一一論列，併此敘明。
據上論結，本件原告之訴為有理由，依民事訴訟法第七十八條，判決如主文。
中　　　華　　　民　　　國　　九十三　　年　　　五　　　月　　　五　　　日
                           台灣彰化地方法院民事第一庭
~B法　　　官　陳弘仁
右為正本係照原本作成。
如對本判決上訴，應於判決送達後二十日內向本院提出上訴狀。
~B法院書記官　王振州
中　　　華　　　民　　　國　　九十三　　年　　　五　　　月　　　五　　　日
